【裁判字號】    99,上更(一),77
【裁判日期】    990831
【裁判案由】    殺人等
【裁判全文】
臺灣高等法院高雄分院刑事判決      99年度上更(一)字第77號
上  訴  人
即  被  告    丁○○
選任辯護人    吳春生    律師
上列上訴人因殺人等案件，不服臺灣屏東地方法院97年度重訴緝
字第3 號中華民國98年7 月31日第一審判決（起訴案號：臺灣屏
東地方法院檢察署85年度偵字第7641號），提起上訴，判決後經
最高法院發回更審，本院判決如下：
    主  文
原判決撤銷。
丁○○共同殺人，累犯，處有期徒刑拾伍年，褫奪公權拾年。
扣案之9 MM制式子彈貳顆沒收。
    事  實
一、丁○○於民國（以下同）80年間曾犯恐嚇案件，經原審法院
    以80年度訴字第236 號判處有期徒刑1 年4 月，於81年8 月
    20日執行完畢。緣利滿永( 由原審法院通緝中) 於85年8 月
    至10月間，屢遭鍾晉昌在多處賭場內言語奚落及質疑賭博作
    弊，而懷恨在心，亟思殺害予以報復，遂與丁○○共同基於
    殺人等犯意聯絡，擬藉機將鍾晉昌押至郊區殺害，議定後，
    於同年（85年）11月2 日夜間，利滿永探知鍾晉昌已至屏東
    縣麟洛鄉○○路一檳榔園之另一賭場聚賭，乃先至賭場確認
    其事屬實後，先行離去，並通知丁○○持其交付之美製RUGE
    R 牌之9MM 口徑制式手槍2 支（槍枝管制編號分別為：0000
    000000、0000000000號）及可供軍用之9MM 制式子彈19顆，
    以供殺人行兇之用，丁○○復備有鋁棒3 支及率領有共同殺
    人、持有槍彈犯意聯絡之乙○○、甲○○、邱建良（其等另
    有1 人攜帶類似扁鑽之銳器，宋、余、邱3 人均已判決確定
    並強制工作執行完畢）前往屏東縣麟洛鄉○○路賭場外路口
    之檳榔攤埋伏，利滿永則在外遙控。丁○○取得槍彈後，將
    其中槍枝管制編號0000000000號之手槍及4 顆子彈交乙○○
    攜帶，自己則攜帶上開另1 支手槍及15顆子彈，插於腰間，
    至夜間約11時20分許，賭局結束，賭徒散去，丁○○見鍾晉
    昌落單行至路口，立即與乙○○尾隨其後，分別持上開手槍
    （均已上膛）頂住鍾晉昌兩腋，使其不能抗拒後，並與甲○○、邱建良共同將鍾晉昌押上所乘之車牌號碼RG-2941 號小
    客車，急馳至屏東縣萬巒鄉成德大橋南端右側約500 公尺之
    檳榔園內，由丁○○自後抱住鍾晉昌，乙○○、甲○○、邱
    建良3 人分持鋁製球棒圍打（其中1 支鋁棒事後已扣案），
    鍾晉昌掙脫欲逃，丁○○即命乙○○開槍，乙○○立即掏槍
    朝其背後射擊1 槍，擊中鍾晉昌右後腰際，子彈貫入體內擊
    斷右腎大動脈，再穿出體外，造成腹內大量出血而不支倒地
    ，丁○○等人知其中槍，猶不顧其哀求討饒，仍分持鋁製球
    棒及類似扁鑽之不詳銳器圍打猛刺，鍾晉昌除受有上開槍傷
    外，並受有如下之傷勢：(1)上左上臂距肩部17公分處有長7
    公分寬3 公分中空瘀傷，左肘背部有長10公分之刮傷，左手
    掌背第2 至第4 指頭根部有瘀傷。左手腕部有放射狀之擦傷
    3 處，分別為3 公分、3 公分及2 公分，並有共同的頂點。
    距左手腕上10公分之左前臂內側有4 公分長之瘀傷，其下之
    尺骨並有骨折。右背腰側有長21公分及8 公分相距1.7 公分
    刮傷等鈍傷及擦傷。(2)銳器傷，大部分集中於兩側小腿前側
    ，右小腿前側距腳跟30公分處有3x0.5 公分之刺傷，右腳掌
    背有2x0.5 公之刺傷，右大腳趾及第2 腳趾間有2.5 公分挫
    裂傷，左小腿前側距跟部31公分處有1x1.1 公分之刺傷，距
    腳跟部26公分處有2 處縱向長3 公分之刺傷，其中靠內側者
    其邊緣並有皮下肌肉附著其上為2x1 公分。於距腳跟21公分
    處有1x1.8 公分之刺傷。左內側腳踝有1 擦傷。左腳底有3
    公分之挫裂傷。丁○○等人見鍾晉昌因上開傷害及腹部大量
    出血暫時性昏迷始作罷，旋由丁○○等4 人將鍾晉昌拖拉上
    原車，載至屏東縣內埔鄉內埔工業區○○路新大飼料廠旁，
    因恐巡邏員警盤查發現，乃將鍾晉昌棄於上開飼料廠旁，事
    後由甲○○在途中於翌日即85年11月3 日0 時26分佯裝路人
    電話通知屏東縣內埔消防隊救護車前往處理。救護車於同日
    0 時30分趕抵現場，將鍾晉昌送往省立屏東醫院急救，於同
    日0 時50分救護車到達醫院旋經醫師診斷證實鍾晉昌業已死
    亡（嗣經解剖鑑定死因為背部槍傷引起大出血造成低容積性
    休克死亡，死亡方式為他殺）。丁○○等4 人繼而逃回屏東
    縣內埔鄉○○路租處通知利滿永事已辦成，再於同日凌晨1
    時許，搭原車轉至屏東縣內埔鄉○○村○○○路8 號黃桂榮
    住宅，將上開2 支手槍及18顆子彈交知情之黃桂榮收下，由
    黃桂榮將之藏匿在該宅後方花盆下（寄藏槍彈部分已判決確
    定），丁○○等4 人在該處換車後又轉往屏東縣佳冬鄉新新
    洗衣店等候與利滿永會合。林世忠係利滿永、丁○○之友人
    ，於同年11月3 日凌晨3 時許，接獲丁○○扣機聯絡後，於
    同日凌晨4 、5 時許，前往黃桂榮住處索取寄藏之2 支手槍
    及18顆子彈，分別藏放屏東縣內埔鄉東片村其外婆家及萬巒
    鄉泗溝水墳場之工寮中，嗣又將其中乙○○射殺鍾晉昌之手
    槍及子彈3 顆持往屏東縣佳冬鄉與利滿永等人會合，將該槍
    彈交出，以便由乙○○、甲○○持往自首扛罪，林世忠又安
    排將丁○○、乙○○、甲○○藏匿於高雄市○○路145 號5
    樓其女友鄭麗雲租所（林世忠涉犯寄藏槍彈、藏匿人犯部分
    ，業經判決確定），邱建良則自行返家。同年11月4 日夜間
    ，利滿永通知林世忠將丁○○等3 人載回屏東縣內埔鄉某民
    宅，共商如何善後，席間利滿永指示乙○○、甲○○出面自
    首扛下全案，不得供出其他共犯，乙○○與甲○○即於翌日
    即11月5 日22時40分許，持林世忠稍早交付之行兇所用該支
    手槍及3 顆子彈，由律師柳聰賢陪同向屏東縣警察局內埔分
    局自首其2 人共犯本罪，林世忠、邱建良及黃桂榮則經警循
    線分別查獲，並於同年11月22日由林世忠帶同至屏東縣萬巒
    鄉泗溝水墳場之藏槍地點，起出另1 支手槍及15顆子彈，連
    同前開乙○○、甲○○交出之手槍1 支及子彈3 顆扣案（上
    開手槍業經銷燬處分；子彈部分則經鑑定試射及經執行銷燬
    處分，現僅剩餘2 顆），利滿永及丁○○則聞風逃逸。
二、案經屏東縣警察局內埔分局移請臺灣屏東地方法院檢察署檢
    察官偵查起訴；丁○○潛逃往中國大陸，嗣於97年8 月26日
    以偽造證件非法入境時，遭警查獲逮捕歸案。
    理  由
一、按中華民國92年1 月14日修正通過之刑事訴訟法施行前，已
    繫屬於各級法院之案件，其以後之訴訟程序，應依修正刑事
    訴訟法終結之。但修正刑事訴訟法施行前已依法定程序進行
    之訴訟程序，其效力不受影響，刑事訴訟法施行法第7 條之
    3 定有明文。查本件於修正刑事訴訟法施行前即繫屬於原審
    法院，原審法院業已依修正後刑事訴訟法規定，傳喚證人即
    同案被告乙○○、甲○○、林世忠、邱建良、黃桂榮到庭具
    結作證，並進行交互詰問程序，被告丁○○之詰問權已獲得
    保障，依前開刑事訴訟法施行法第7 條但書規定，上開證人
    等於修正刑事訴訟法施行前已依法定程序以被告身分所進行
    之警詢筆錄、偵訊筆錄及審判筆錄，其效力不受影響，應具
    有證據能力。
二、訊之被告丁○○矢口否認上開犯行，辯稱：案發當日乙○○
    向我借車，我看他沒有駕照，沒有借給他，所以我開車載乙○○等人到麟洛賭場，我在麟洛檳榔攤下車與人聊天，雖有
    看見乙○○將被害人帶上車，但我有勸乙○○等人有話好說
    ，不可亂來，乙○○等人聲稱沒事，要我放心，之後行經成
    德大橋附近檳榔園時，乙○○叫我停車在河邊，他們要下車
    談判，我在迴轉時，就聽見槍聲，我不知道乙○○等人要殺
    被害人，也不知乙○○等人持有槍械等物，本件與我完全無
    關云云。惟查：
（一）被告丁○○於案發前即85年11月2 日23時許接獲電話指示
      後即駕車搭載乙○○、甲○○、邱建良等人持槍械等物，
      前往麟洛檳榔攤強押被害人鍾晉昌至成德大橋附近檳榔園
      等情，已據同案被告乙○○於警詢時供稱：「丁○○接到
      電話後就開車出去，過了20分鐘又回來，就叫我坐上車，
      丁○○有拿1 支槍給我…丁○○說等一下我們到的時候，
      他會和鍾晉昌說話，叫我們從後面拿槍押鍾某上車…到麟
      洛檳榔攤後我們買一包檳榔，坐在檳榔攤等，等了10幾分
      鐘，就看到許多人從巷子走出來，然後就看到鍾晉昌走過
      檳榔攤前要去開車，丁○○就走過去跟他說話，我就跟過
      去拿槍抵住鍾晉昌，丁○○就說上車，然後將車開到內埔
      鄉興南村，過了成德大橋，右轉產業道路進入檳榔園」等
      語（警卷一第4-5 頁、第9 頁、第13頁），其於偵查中亦
      稱：「丁○○帶我們去麟洛檳榔攤，他說看到他（指鍾晉
      昌）用手槍押住他，強制他上車，槍是丁○○在車上交給
      我的，我們在檳榔攤等，幾分鐘後，鍾晉昌出來，丁○○
      過去跟他講話，叫我從後面拿槍押他上車，我把槍抵住腰
      部，丁○○開車…」等語（85年度偵字第7641號卷第58頁
      ），其於原審亦陳稱：「丁○○說等一下鍾晉昌出來就把
      他帶上車，在車內丁○○就把槍交給我，他交給我1 把手
      槍，子彈我不知道幾發，已裝在槍裡面，他自己也有1 把
      」等語（原審影印卷第122 頁）。核與同案被告甲○○陳
      稱：「丁○○接到電話後就載我們出門，丁○○從腰間取
      出2 把手槍，其中1 把交給乙○○，在檳榔攤丁○○與乙○○下車以手槍強押鍾晉昌上車後開往成德大橋」等語（
      警卷一第15頁、原審影印卷第55頁背面）；及同案被告邱
      建良所稱：「丁○○告訴我們說等一下跟我們去麟洛鄉辦
      一件事，我們到檳榔攤時，由丁○○及乙○○下車，當被
      害人走出來，謝、宋2 人就上前將鍾晉昌押上車，載到檳
      榔園」、「乙○○，丁○○各帶1 把槍，然後在檳榔攤叫
      被害人上車，由乙○○、丁○○去帶被害人上車」等語相
      符（警卷一第26頁、85年度偵字第8621號卷第6 頁正反面
      ）。其3 人所述前後相符，且無誣諂被告丁○○之動機，
      所述應係真實而可採信。是被告丁○○與共同被告乙○○
      、甲○○、邱建良強押被害人至成德大橋附近檳榔園一節
      ，堪認屬實。
（二）被告丁○○與乙○○等人將被害人押至成德大橋附近檳榔
      園後，將被害人叫下車，然後分持鋁棒毆打被害人，於被
      害人掙脫逃走時，被告復命令乙○○向被害人射擊等情，
      已據同案被告乙○○陳述明確（警卷一第4 頁背面、第5
      頁、85年度偵字第7641號卷第58頁、原審影印卷第122-12
      3 頁）；核與同案被告邱建良陳稱：到檳榔園後，我們3
      人及被告均有下車，乙○○後來從腰部拿出手槍向被害人
      背部射擊等情相符（警卷一第26-27 頁）；亦與同案被告
      甲○○於警詢所稱：丁○○叫乙○○開槍，乙○○就開槍
      了，鍾晉昌再往前幾步就倒下去了，我們4 個人追趕過去
      ，我與乙○○、邱建良分持鋁棒打鍾晉昌，鍾晉昌過了一
      會就昏迷了，丁○○就叫我們把他拖上車等語（警卷一第
      21頁背面），及甲○○於原審審理時供稱：到成德大橋時
      ，丁○○有跟他吵，丁○○叫我幫忙，我就拿鋁棒打，丁○○有叫乙○○開槍等情相符（原審影印卷第55-56 頁）
      。是被告丁○○確有與乙○○等人攜帶槍彈等兇器下手行
      兇開槍之事實，已無疑義。
（三）再者被告丁○○於被害人鍾晉昌上車後即駛往成德大橋附
      近，右轉產業道路進入偏僻之檳榔園，又案發後，被告於
      棄置被害人後即原車將乙○○等人載回其內埔租住處，復
      令乙○○換掉沾有血漬之衣服，並加以妥適處理等情，已
      據共同被告乙○○證述無誤（警卷一第9 頁背面、85年度
      偵字第7641號卷第79頁）。隨後被告丁○○又夥同乙○○
      等人將作案用之槍械持往黃桂榮住處，要黃桂榮代為保管
      等情，亦據同案被告黃桂榮、甲○○、乙○○及林世忠等
      人陳述明確（警卷一第33頁、85年度偵字第8621號卷第86
      頁、原審影印卷第124 頁、原審卷第226 頁）。嗣被告丁○○又駕車搭載乙○○等人南下至佳冬鄉佳佳洗衣店，之
      後又轉往高雄地區躲藏，期間並以電話聯絡林世忠前往黃
      桂榮住處取出該槍彈，並指示林世忠將射擊被害人之手槍
      （即槍枝管制編號0000000000號之手槍，該槍無保險裝置
      ）及3 顆子彈持往佳冬鄉交予乙○○等人，以便由乙○○
      、甲○○2 人共同持往自首扛罪等情，亦分據同案被告乙○○、黃桂榮、林世忠等人指陳明確，復參以乙○○所述
      ：我和甲○○在高雄藏匿時，丁○○有各拿約新臺幣( 下
      同)3、4 萬元給我及甲○○等語（警卷一第6 頁背面），
      若本案與被告丁○○無關，其何需清理血衣，藏匿槍械，
      交付宋、余2 人金錢，且商議頂替對策及逃匿他處，此顯
      與常理有違，益證被告丁○○確有上開犯行。
（四）再証人即同案被告乙○○稱：「殺害鍾晉昌是利滿永策劃
      」、「利滿永當時一再叮嚀所有的事他會處理，不要扯到
      其他的人」、「利滿永叫我們出去投案，我跟甲○○說好
      ，利說我們去關，家裡的事及死者的事，他會處理」等語
      （警卷一第7 頁、第10頁背面、85年度偵字第7641號卷第
      59 頁 ）；核與同案被告甲○○所稱：「是利滿永安排我
      與乙○○出來投案的」、「利某又說要我們投案後照他交
      代丁○○告訴我的那一套說辭去向警方說，利某又說會幫
      我和宋某處理以後的事」等情相符（警卷一第16頁），可
      見本案之策畫者係利滿永，而由利滿永交代被告丁○○，
      再由被告丁○○指揮乙○○等人下手槍擊行兇無誤。
（五）嗣原審審理中，證人乙○○翻異前詞，改稱：是利滿永叫
      我去教訓鍾晉昌，槍枝是利滿永叫我去內埔某檳榔園之工
      寮拿的，我叫被告停車，然後自行下車取槍，在麟洛檳榔
      攤是我自己下車押被害人上車，在成德大橋那裡，我叫被
      害人下車，被害人下車就逃跑，我才開槍，之後又拿球棒
      打他，被告丁○○均不知情，被告與本案無關云云。證人
      乙○○於本院本審審理時改稱：槍是我自己拿的，不是被
      告拿給我的，被告也沒有叫我開槍云云（見99年8 月10日
      本院審判筆錄）。證人甲○○亦改證稱：是乙○○要教訓
      鍾晉昌，我到成德大橋那裡才知道乙○○有帶槍，我不知
      道槍從那裡來的，在麟洛檳榔攤那裡不知道被告是否有下
      車，但在成德大橋檳楖園被告沒有下車，被告僅開車而已
      ，我與被告丁○○都是無辜的云云；該証人甲○○於本院
      本審審理時仍改證稱：丁○○沒有叫乙○○開槍云云（見
      99年7 月6 日本院審判筆錄）。證人邱建良亦翻異稱：是
      乙○○要去教訓鍾晉昌，於途中乙○○有下車到某檳榔園
      取槍，我與被告丁○○都是無辜的云云。惟渠等之證詞核
      與先前於警詢、偵查及原審之供述不合，又均無陳述其何
      以嗣後翻異前詞之合理原因，應均屬事後迴護被告丁○○
      之詞，不足採信。
（六）被害人鍾晉昌受有背部槍傷、上左上臂距肩部17公分處有
      長7 公分寬3 公分中空瘀傷，左肘背部有長10公分之刮傷
      ，左手掌背第2 至第4 指頭根部有瘀傷。左手腕部有放射
      狀之擦傷3 處，分別為3 公分、3 公分及2 公分，並有共
      同的頂點。距左手腕上10公分之左前臂內側有4 公分長之
      瘀傷，其下之尺骨並有骨折。右背腰側有長21公分及8 公
      分相距1.7 公分刮傷等鈍傷及擦傷。集中於兩側小腿前側
      銳傷，右小腿前側距腳跟30公分處有3x0.5 公分之刺傷，
      右腳掌背有2x0.5 公之刺傷，右大腳趾及第2 腳趾間有2.
      5 公分挫裂傷，左小腿前側距跟部31公分處有1x1.1 公分
      之刺傷，距腳跟部26公分處有2 處縱向長3 公分之刺傷，
      其中靠內側者其邊緣並有皮下肌肉附著其上為2x1 公分。
      於距腳跟21公分處有1x1.8 公分之刺傷。左內側腳踝有1
      擦傷。左腳底有3 公分之挫裂傷。死因為背部遭到槍傷引
      起大量出血造成低容積休克不治死亡等情。業經檢察官督
      同檢驗員相驗及解剖鑑定屬實，製有勘驗筆錄、相驗屍體
      證明書、驗斷書各一份在卷可稽（相驗卷第42、63-68 頁
      ）；復經臺灣高等法院檢察署法醫中心鑑定無誤等，亦有
      臺灣高等法院檢察署法醫中心（85）高檢醫鑑定第969 號
      法醫鑑定書可稽（相驗卷第120-129 頁），此為鑑定機關
      本於專業知識及經驗所得之結論，自可採信。此外復有被
      害人遇害現埸圖、棄屍示意圖、槍彈相片、林世忠之答辯
      書狀附卷及鋁棒1 支扣案可資佐證，足証被害人確有遭受
      槍擊及鋁棒毆打。
（七）被告丁○○雖辯稱：本件不可能有人持刀刺殺被害人，被
      害人之刺傷可能係遭鐵絲網或尖銳石頭所劃傷云云。惟依
      上開法醫鑑定書所載：解剖發現，被害人下肢刺傷，傷口
      兩端皆呈尖銳邊緣，疑似雙刃刀所造成。對下肢多處刺傷
      之看法為：下肢之刺傷大多集中於左下肢之小腿前側，其
      中部分傷口呈一直線，創口兩端尖銳，疑似雙刃刀之兇器
      。產生刺傷之兇器若為尖端而短且鈍背之兇器如扁鑽亦有
      可能等語。又依鑑定報告所示：其右小腿前側距腳跟30公
      分處、左小腿前側距跟部31公分處及距腳跟部26公分處均
      受有刺傷等情，該處離腳跟已有相當之距離，而被害人遇
      害當時身著長褲，有勘驗筆錄可稽（相驗卷第60頁背面）
      ，其小腿既有長褲之保護，當不可能突受石頭或鐵絲之刺
      傷，且若受係遭拖行時被石頭或鐵絲劃傷，因有拖行之動
      作，自應有縱向之傷勢較符常情，然被害人下肢之傷勢大
      都並非如此，足見被告所辯，應非可採。至原審再次向法
      務部法醫研究所函查結果，雖認：距腳跟部26公分處有2
      處縱向長3 公分之刺傷與拖行途中碰觸鐵絲網或鈍角石塊
      不相違背等語，有該所97年11月13日法醫理字第09700052
      273 號函可稽（原審卷第80頁），惟此並不能證明係遭鐵
      絲網或鈍角石塊所傷，再參以被害人此部位已有長褲保護
      ，已如上述，且綜合其他刺傷以觀，足認該等刺傷係經由
      被告或其同夥以類似扁鑽之銳器所傷無誤，是被告丁○○
      上開所辯，亦無可採。
（八）扣案之槍彈經送鑑鑑定結果認：送鑑之手槍2 枝（管制編
      號：0000000000、0000000000號）係美國RUGER 廠製之制
      式9MM 半自動手槍，槍管內具6 條右旋來復線，機械性能
      良好，認具殺傷力；送鑑子彈計18顆（經試射3 顆），認
      均係口徑9MM 制式子彈，結構完整，認均具殺傷力等情，
      分別有內政部言政署刑事警察局85年12月4 日刑鑑字第73
      995 號及85年12月30日刑鑑字第83084 號鑑驗通知書各一
      件在卷可稽（警卷一第53-54 頁），又被告丁○○令乙○○持以射擊被害人之子彈雖未送鑑，然該子彈既可射入被
      害人身體，引起大量出血等情，客觀而言，堪認亦具有殺
      傷力，應無疑義。
（九）按持槍射擊人之身體，足以致人死亡，縱使持槍朝被害人
      背部射擊一槍，亦易造成被害人失血過多不治死亡，此為
      眾所週知之事，被告係身心健全之成年人，自不得諉為不
      知；被告如意在教訓被害人，以其人多勢眾，何須攜已上
      膛之2 支制式槍支，顯見被告與利滿永、乙○○、甲○○
      、邱建良等有持槍彈殺人之犯意聯絡，已無疑義。次查，
      依卷附之臺灣高等法院檢察署法醫中心（85）高醫鑑字第
      969 號鑑定書，雖有關於「外表觀實之結果」第1 項及「
      對死者死亡之看法」第2 項載明死者身上有1 穿透性槍傷
      ，其入口位於背部居腳跟高102 公分，出口位於腹中央居
      腳跟高112 公分；由背部入口之擦痕方向來判斷射擊時的
      位置，應該在死者的右後方，其彈道之走向朝上且入口之
      高度在距腳跟102 公分處，依此判斷，持槍者其槍口朝上
      且低於102 公分，則可能採取跪姿射擊或令死者趴在地上
      自背後射擊等情（相驗卷第127 頁），惟據開槍射殺死者
      之乙○○在警詢證稱：「被害人往河邊跑，我追過去，被
      告就命令我開槍，我把槍拿出來，當時很暗，我看不清楚
      ，因為丁○○叫我開槍，我就按了一下扳機，子彈就打出
      去…」等語（警卷一第3 頁）。又同案被告甲○○於警訊
      亦供稱：「被告叫乙○○開槍，乙○○就開槍了，鍾晉昌
      再往前幾步就倒下去了，我們4 人就追趕過去，我與乙○○、邱建良分持鋁棒打鍾晉昌」等語（警卷一第20頁），
      依其2 人上開供詞，足見被害人鍾晉昌係在逃跑時，遭乙○○自後追趕射擊後倒地無疑，其2 人供述情節互相一致
      ，又被害人鍾晉昌係在逃跑時遭受槍擊，雖子彈自背部射
      入之入口處，較腹部出口處有高低差約10公分，惟此應與
      鍾晉昌逃跑時之動作姿勢之高低，及槍擊者所在位置之高
      低有關（在成德大橋附近屬河邊地有高低），仍應認鍾晉
      昌係逃跑時被槍擊，況乙○○、甲○○為身歷其境之人，
      其2 人所供乃親聞目睹之情況，其正確性及可信度自較上
      述鑑定書為高，是法醫中心鑑定書之「則可能採取跪姿或
      令死者趴在地上自背後射擊」之記載，既曰「可能」，自
      屬推測，尚無証据証明，自非可採，惟此不影響本院對被
      告丁○○參與槍擊之犯罪事實之認定，附此敘明。
（十）本院本審審理時証人丙○○雖陳稱：利滿永只是要給鍾晉
      昌漏氣，沒有說要去殺他等語（見99年8 月10日本院審判
      筆錄），惟被告等人既帶有槍枝，並開槍射擊被害人，被
      害人並因受槍擊而死，已如前述，足証確有殺人行為，証
      人丙○○所述係迴護之詞，自不足採。又証人即警員游世
      明於本院本審審理時陳稱：「（問：當時是否有接到報案
      ，受理屏東內埔工業區路人倒地受傷，且需要急救？）答
      ：我忘記了，因為很久了」「（問：當時有無開救護車去
      ？）答：我忘記了」「（問：提示十一月三日出勤表76頁
      給證人，出勤表是否你簽名？）答：是，是我出勤的」「
      （問：過程是誰報案的，你們多久去？）答：完全沒有印
      象」「到現場看到被害人有倒臥在地上，我就將他送醫」
      「（問：當時為他作急救的程序，有無與他談話？）答：
      有急救，但是他已經昏迷了，我沒有問他問題，我為他CP
      R 及送醫」「（問：當時那個人還有無生命跡象，還會不
      會動？）答：我無法判斷有無生命跡象，我印象他昏迷」
      等語（見99年8 月10日本院審判筆錄），因時隔已近14年
      ，証人即警員游世明除証明到場時被害人已昏迷外，其他
      已無印象，是仍不能為被告丁○○有利之証明。又証人即
      警員游世明於本院本審審理時已陳明到場時被害人已昏迷
      ，足証當時被害人尚未死亡，共同被告甲○○才佯裝路人
      電消防隊叫救護車，惟本件之槍擊原即基於殺人故意，被
      告已確認鍾晉昌中槍倒地，若不予救治其易於導致死亡結
      果乃客觀易於預見，被告不否認原有送醫救治打算，嗣因
      故仍予放棄並將已陷入昏迷之被害人棄置荒郊野外，其捨
      自己所可掌握病情之親自快速送醫而就將陷入險境之被害
      人委諸不可測不知地點之救護車前來送醫，難認其主觀上
      有因己意而中止或防止其死亡結果發生之意思，蓋其丟棄
      身體時間距槍擊既已有一段時間，其後利用公共電話通知
      119 又花費一些時間，對於救護車是否確然順利找到被害
      人並即時送醫均毫無把握，其後縱救護車送醫時尚未死亡
      ，但最後仍不治，此一死亡結果應仍是被告可預見並容認
      其發生，自不影響其殺人既遂結果，是本件救護車送醫時
      間尚無証據証明鍾晉昌已死亡而係送到醫院時被害人方死
      亡，仍不影響被告丁○○等殺人既遂行為之成立。
    綜上所述，因被害人係被槍擊致死，並被鋁棒毆打致左尺骨
    骨折及全身多處受傷，足証被告丁○○等確有殺人犯意，被
    告丁○○所辯係卸責之詞，不足採信，其犯行已堪認定。
三、被告丁○○行為後，槍砲彈藥刀械管制條例已於86年11月24
    日修正公布，其中第7 條第4 項「未經許可，無故持有、寄
    藏或意圖販賣而陳列第1 項及第2 項所列槍砲之一者，處1
    年以上7 年以下有期徒刑。」、第11條第3 項「未經許可無
    故持有、寄藏或意圖販賣而陳列彈藥者，處3 年以下有期徒
    刑。」，已修正為第7 條第4 項「未經許可，持有、寄藏或
    意圖販賣而陳列第1 項所列槍砲、彈藥者，處5 年以上有期
    徒刑，併科新臺幣1 千萬元以下罰金。」、第12條第4 項「
    未經許可，持有、寄藏或意圖販賣而陳列子彈者，處5 年以
    下有期徒刑，併科新臺幣3 百萬元以下罰金。」此後，槍砲
    彈藥刀械管制條例又經3 次修正公布，惟上開法條並無修正
    。就被告丁○○持有制式手槍部分（持有子彈部分後述），
    經比較新舊法結果，以修正前之舊法對於被告丁○○較為有
    利，自應依刑法第2 條第1 項前段之規定，適用86年11月24
    日修正前即被告丁○○行為時（下稱修正前）之槍砲彈藥刀
    械管制條例第7 條第4 項規定處斷。又被告丁○○行為時槍
    砲彈藥刀械管制條例第13條之1 規定：「犯本條例之罪，其
    他法律有較重處罰之規定者，從其規定。」再依刑法第187
    條規定：「意圖供自己或他人犯罪之用，而製造、販賣、運
    輸或持有炸藥、棉花藥、雷汞或其他相類之爆裂物或軍用槍
    砲、子彈者，處5 年以下有期徒刑。」嗣於86年11月24日修
    正公布槍砲彈藥刀械管制條例全文25條，將上開條文內容移
    列第21條（內容未修正）。被告丁○○持有子彈行為雖亦符
    合修正前之槍砲彈藥刀械管制條例第11條第3 項規定，惟該
    等子彈經鑑定既屬制式子彈，即可供軍用，自應依修正前同
    條例第13條之1 規定，論以刑法第187 條之持有危險物罪。
    按刑法業於94年2 月2 日修正公布，並於95年7 月1 日施行
    ，被告丁○○行為時有關刑法第28條共犯之定義，第47條累
    犯之要件，第33條第5 款罰金最低額，第64條第2 項死刑減
    輕，第65條第2 項無期徒刑減輕，第37條第2 項宣告褫奪公
    權之條件，第38條沒收等規定，均經修正，並刪除第55條牽
    連犯之規定，經比較結果，修正後規定並非較有利於被告丁○○，應適用修正前之規定。被告丁○○挾持被害人並加以
    殺害之行為，此部分核係犯刑法第271 條第1 項殺人罪、刑
    法第302 條第1 項妨害自由罪。本件被告殺人後固未立即發
    生死亡結果，但依其殺人手段及所生槍傷結果已可預見其死
    亡，是其放後棄置被害人後所生死亡結果仍為其殺人行為之
    一部分，而無遺棄問題。又被告丁○○持有手槍及子彈之行
    為，此部分核係觸犯修正前槍彈藥刀械管制條例第7 條第4
    項之非法持有手槍罪及刑法第187 條之意圖供犯罪而持有軍
    用子彈罪。公訴人認被告持有子彈之行為係犯修正前槍砲彈
    藥刀械管制條例第11條第3 項未經許可無故持有彈藥罪，自
    有未洽，惟二者社會基本事實相同，此部分爰變更公訴人所
    引適用之法條。被告丁○○與乙○○、甲○○、邱建良及利
    滿永間，有犯意聯絡及行為分擔，為共同正犯。被告丁○○
    以一行為而持有槍彈而觸犯2 罪，為想像競合犯，應從一重
    之非法持有手槍罪處斷；又被告丁○○所犯上開非法持有手
    槍、殺人及妨害自由3 罪間，有方法結果之牽連關係，應從
    一重之殺人罪處斷。又被告丁○○曾於80年間因恐嚇案件，
    經原審法院以80年度訴字第236 號判處有期徒刑1 年4 月，
    於81年8 月20日執行完畢，此有臺灣屏東地方法院檢察署刑
    案資料查註表及臺灣高等法院被告前案紀錄表可參，其於徒
    刑執行完畢後5 年內再犯有期徒刑之本罪為累犯，除殺人罪
    之法定刑為死刑、無期徒刑部分外，餘應加重其刑。
四、公訴意旨另以：被告丁○○與利滿永2 人謀議要殺害鍾晉昌
    後，先於85年10月間，在屏東縣麟洛鄉某處賭場「埋伏預予
    殺害」，嗣因賭場為警臨檢，賭徒聞風逃散而作罷，此部分
    事實檢察官固未另加論述涉犯之犯行，但其事實既已戴明，
    依其形式應認被告丁○○此部分亦涉有刑法第271 條第2 項
    、第1 項之預備殺人罪嫌，並為起訴事實之一部分。訊之被
    告丁○○否認此部分之預備殺人，辯稱：沒有要殺死鍾晉昌
    之意等語。經查：公訴人認被告丁○○此部分涉有預備殺人
    罪嫌，惟本件起訴時利滿永、謝永康均尚未到案，檢察官亦
    未提出証据以証明其事，遍查全卷亦無人供述被告丁○○亦
    涉及此部分之於85年10月間，在屏東縣麟洛鄉某處賭場埋伏
    ，預備欲殺害鍾晉昌之犯行，雖証人鍾晉盛警訊中一度提及
    85年10月初或同年11月1 日、2 日些許利滿永與被害人間賭
    場內恩怨之事，但畢竟亦陳稱係聽聞丙○○告知，而証人丙○○於本件亦未同為証實此事，是涉此事實似亦屬傳聞性質
    尚難盡信，此外復查無其他確切証据証明被告丁○○有此部
    分預備殺人情事，此部分其犯罪不能証明，惟因公訴人起訴
    事實之記載形式似認被告丁○○此部分與前述殺人既遂部分
    ，係基於一個殺人之決意，只是先前於著手預備之際因遇有
    障礙而暫縮手，迨不數日終又找到機會，因而得以遂其原殺
    人決意而實現其教人犯行故未就先前預備教人犯行另予論究
    ，應認係接續實質上一罪關係，此部分爰不另為無罪之諭知
    ，附此敘明。
五、原審予以論科，固非無見，惟查被告丁○○所涉先前於85年
    10月間，在麟洛某處賭場埋伏預備殺人部分，並無証据証明
    ，已如前述，原審此部分遽予於事實欄內予以載明認定，但
    對此一事實所據以認定之理由卻隻字未提，且此部分起訴事
    實所載時之事實是否有所憑據？此部分事實與論罪科刑部分
    之事實是何關係？均求予論述有所有未洽，被告丁○○上訴
    否認共同殺人，雖無理由，惟原判決既有可議，自應予撤銷
    改判。審酌被告丁○○有恐嚇前科，素行不佳，僅因賭博所
    引發之糾紛即受利滿永之指使糾眾持槍殺人，手法兇殘，惡
    性不輕，犯後逃匿中國大陸10餘年，到案後又飾詞否認，態
    度不佳，並斟酌其教育程度、與被害人之關係、於本案中之
    居於重要之角色指揮分工，及其逃亡海外10餘年，身心方面
    亦受有相當之折磨等一切情狀，爰仍依原判量處有期徒刑15
    年，又依其犯罪性質認有褫奪公權之必要，併宣告褫奪公權
    10 年 。原審公訴人雖求處有期徒刑12年云云，惟被告丁○○所涉犯罪情節較重，犯後即逃亡他處，態度非佳，再衡之
    其他共犯已確定判決之刑度為乙○○15年，甲○○、邱建良
    均13 年 ，並均強制工作3 年等情，原審公訴人求處12年之
    有期徒刑，顯屬過輕而有失公允；又86年11月24日修正公布
    之槍砲彈藥刀械管制條例第19條有關強制工作之規定，業經
    大法官會議作成釋字第471 號解釋，並於87年12月18日公布
    ，該解釋意旨認犯該條例第19條所定之罪，不問對行為人有
    無預防矯治其社會危險性之必要，一律宣付強制工作3 年，
    不合憲法第23條所定之比例原則，自本解釋公布之日起不予
    適用，況該條規定亦於90年11月14日經修正刪除，準此，自
    不得依舊法時之規定宣告強制工作之保安處分，附此敘明。
    扣案之子彈2 顆係違禁物，應依刑法第38條第1 項第1 款之
    規定，宣告沒收；至被告丁○○行兇用之手槍2 支業經執行
    銷燬處分；扣案子彈3 顆於送鑑時經試射，已失卻違禁物之
    性質，其餘13顆業經執行銷燬處分等情，有上開槍彈鑑定書
    及臺灣屏東地方法院檢察署98年3 月5 日屏檢泰總字第0988
    3055353 函、扣押物品清單、扣押物保管登記簿在卷可稽（
    原審卷第203-210 頁），顯已滅失，而扣案之鋁棒1 支及未
    扣案鋁棒及類似扁鑽之兇器等物，尚不能證明為被告丁○○
    或其他共犯所有，爰均不為沒收之諭知，附此敘明。
據上論結，應依刑事訴訟法第369 條第1 項前段、第364 條、第
299 條第1 項前段、第300 條，修正前槍砲彈藥刀械管制條例第
7 條4 項、第13條之1 ，刑法第2 條第1 項前段、第11條前段、
第187 條、第271 條第1 項、第302 條第1 項，修正前刑法第28
條、第55條、第47條、第37條第2 項、第38條第1 項第1 款，刑
法施行法第1 條之1 ，判決如主文。
本案經檢察官林應華到庭執行職務。
中    華    民    國    99    年    8     月    31    日
                  刑事第六庭    審判長法  官  洪兆隆
                                      法  官  郭玫利
                                      法  官  張盛喜
以上正本證明與原本無異。
如不服本判決應於收受本判決後10日內向本院提出上訴書狀，其
未敘述上訴理由者，並得於提起上訴後10日內向本院補提理由書
狀（均須按他造當事人之人數附繕本）「切勿逕送上級法院」。
中    華    民    國    99    年    8     月    31    日
                                      書記官  黃一秋
附錄本件判決論罪科刑法條：
中華民國刑法第271 條（普通殺人罪）
殺人者，處死刑、無期徒刑或10年以上有期徒刑。
前項之未遂犯罰之。
預備犯第 1 項之罪者，處 2 年以下有期徒刑。
中華民國刑法第302 條（剝奪他人行動自由罪）
私行拘禁或以其他非法方法，剝奪人之行動自由者，處5 年以下
有期徒刑、拘役或3 百元以下罰金。
因而致人於死者，處無期徒刑或7 年以上有期徒刑，致重傷者，
處3 年以上10年以下有期徒刑。
第 1 項之未遂犯罰之。

司法院資訊處製作；財團法人民間司法改革基金會備份。
